【裁判字號】    96,訴,672
【裁判日期】    970222
【裁判案由】    妨害自由等
【裁判全文】
臺灣士林地方法院刑事判決               96年度訴字第672號
公  訴  人  臺灣士林地方法院檢察署檢察官
被      告  丁○○
選任辯護人  林聖彬律師
            劉昌崙律師
上列被告因妨害自由等案件，經檢察官提起公訴（95年度偵字第
10030 號），本院判決如下：
    主  文
丁○○共同以非法方法，剝奪人之行動自由，處有期徒刑壹年陸
月，減為有期徒刑玖月。
    事  實
一、緣丁○○及戊○○間前因賭債糾紛而未獲解決，詎丁○○為
    向戊○○追償該筆款項，竟於民國94年4 月30日凌晨1 時50
    分許，夥同真實年籍不詳之綽號「阿星」之成年男子及另名
    真實年籍不詳之成年男子共同基於剝奪他人行動自由之犯意
    聯絡，前往位於臺北縣汐止市附近之由戊○○經營之賭場，
    以持不詳物品將戊○○強押上車之強暴方式剝奪其行動自由
    ，旋駕車將戊○○強行載至某房屋內，並出手毆打戊○○（
    所涉傷害罪嫌，未據告訴，詳如後述）以令其同意償付款項
    ，致戊○○因不堪遭毆而致電丙○○，並要求攜帶當日賭場
    結算之現金新臺幣（下同）114 萬元及中國信託商業銀行蘆
    洲分行面額100 萬元之支票（發票人為曾炳森、支票號碼為
    BY0000000 號、發票日為94年4 月29日）至不知情之甲○○
    所開設位於臺北市○○區○○街156 號2 樓之茶藝館內，旋
    因丁○○接獲通知而將戊○○帶至甲○○之前揭茶藝館內等
    候，迨丙○○偕同其父乙○○攜帶上開現金及支票前往該茶
    藝館，並交付丁○○上開現金及支票以供清償，且由戊○○
    與之約定另行分期償還剩餘款項，迄至94年4 月30日凌晨5
    時許，丁○○始同意戊○○隨丙○○及乙○○離去，而剝奪
    戊○○之行動自由達數小時之久。嗣因戊○○為報復丁○○
    上開作為，遂於94年5 月2 日另持槍欲槍擊丁○○（所涉槍
    砲彈藥刀械管制條罪嫌，業經本院以95年度訴字第454 號判
    決判處有期徒刑六年確定，另所涉殺人未遂罪嫌，業經臺灣
    高等法院以96年度上更一字第208 號判決判處有期徒刑七年
    六月在案），因誤擊裴震寰而為警循線逮捕，始查悉上情。
二、案經戊○○訴由臺北市政府警察局大同分局報請臺灣士林地
    方法院檢察署檢察官偵查起訴。
    理  由
一、按被告以外之人於審判外之言詞或書面陳述，除有刑事訴訟
    法第159 條之1 至第159 條之4 所規定之情形外，不得作為
    證據；又被告以外之人於審判外之陳述，雖不符同法第159
    條之1 至第159 條之4 之規定，而經當事人於審判程序同意
    作為證據，法院審酌該言詞陳述或書面陳述作成時之情況，
    認為適當者，亦得為證據；又當事人、代理人或辯護人於法
    院調查證據時，知有第159 條第1 項不得為證據之情形，而
    未於言詞辯論終結前聲明異議者，視為有前項之同意，刑事
    訴訟法第159 條第1 項、第159 條之1 、第159 條之2、 第
    159 條之3 、第159 條之4 及第159 條之5 分別定有明文。
    查：(一)本判決所引用除被害人戊○○於警詢、偵查中之陳述
    及證人丙○○、乙○○於警詢、偵查中所為之證言，業經辯
    護人於本院審理中否定其證據能力，其餘各該被告以外之人
    所為審判外之陳述以及其他書面陳述，雖屬傳聞證據，惟當
    事人及辯護人於本院準備程序及審判期日中均表示無意見而
    不予爭執，且迄至言詞辯論終結前亦未再聲明異議，本院審
    酌上開證據資料製作時之情況，尚無違法不當之瑕疵，亦認
    為以之作為證據應屬適當，依刑事訴訟法第159 條之5規 定
    ，認前揭證據資料均有證據能力；(二)按被告以外之人於檢察
    事務官、司法警察官或司法警察調查中所為之陳述，與審判
    中不符時，其先前之陳述具有較可信之特別情況，且為證明
    犯罪事實存否所必要者，得為證據，刑事訴訟法第159 條之
    2 定有明文。所謂「前後陳述不符」之要件，應就前後階段
    之陳述進行整體判斷，以決定其間是否具有實質性差異，惟
    無須針對全部陳述作比較，陳述之一部分有不符，亦屬之；
    而所謂「較可信之特別情況」之情形，亦應就前後陳述時之
    各種外部情況進行比較，以資決定何者外部情況具有可信性
    。查被害人戊○○及證人丙○○於警詢及偵查中所為之證述
    ，均係被告以外之人於審判外之言詞或書面陳述，依刑事訴
    訴法第159 條第1 項之規定，除符合同法第159 條之1 至第
    159 條之4 之規定外，原則上並無證據能力；而被害人戊○○及證人丙○○業經本院分別於96年10月1 日及96年10月29
    日傳喚到庭作證，然被害人戊○○及證人丙○○於警詢中所
    為之陳述為證明犯罪事實存否之必要事項，且渠等於本院審
    理中作證內容核與上開警詢中陳述顯有出入，參以上開警詢
    筆錄製作時間與本件案發時間相距較近，記憶應較本院審理
    時清晰，且顯然較無外力干擾或介入而為陳述，復無證據可
    認渠等於警詢時所為之陳述係公務員違背法定程序所取得，
    自堪認上開警詢所為之證述具有可信性之特別情況，而依刑
    事訴訟法第159 條之2 之規定，具有證據能力；又被害人戊○○及證人丙○○於偵查中所為之證言均經具結，並由本院
    分別於96年10月1 日及96年10月29日傳喚到庭作證，而賦予
    被告丁○○及其辯護人行使反對詰問權之機會，且被告丁○○及其辯護人於本院審理中並未具體主張有何顯有不可信之
    情況，是依刑事訴訟法第159 條之1 第2 項之規定，自難認
    渠等於偵查中所為之證言不得作為證據；(三)又被告以外之人
    於審判中滯留國外或所在不明而無法傳喚或傳喚不到者，其
    於檢察事務官、司法警察官或司法警察調查中所為之陳述，
    經證明具有可信之特別情況，且為證明犯罪事實之存否所必
    要者，得為證據，刑事訴訟法第159 條之3 第3 款定有明文
    。查證人乙○○於警詢及偵查中所為之證述，均係被告以外
    之人於審判外之言詞或書面陳述，依刑事訴訴法第159 條第
    1 項之規定，除符合同法第159 條之1 至第159 條之4 之規
    定外，原則上並無證據能力；而證人乙○○業經本院於審理
    中依法傳拘而未到庭，此有送達證書及拘票等附卷可稽，顯
    有所在不明而傳喚不到之情形，然證人乙○○於警詢中所為
    之陳述為證明犯罪事實存否之必要事項，參以上開警詢筆錄
    製作時間與本件案發時間相距較近，記憶應較清晰，且顯然
    較無外力干擾或介入而為陳述，復無證據可認渠於警詢時所
    為之陳述係公務員違背法定程序所取得，自堪認上開警詢所
    為之證述具有可信性之特別情況，而依刑事訴訟法第159 條
    之3 第3 款之規定，具有證據能力；又證人乙○○於偵查中
    所為之證言業經具結，且證人乙○○於本院審理中有所在不
    明而傳喚不到之情形，已如前述，參以被告丁○○及其辯護
    人於本院審理中並未具體主張有何顯有不可信之情況，是依
    刑事訴訟法第159 條之1 第2 項之規定，自難認其於偵查中
    所為之證言不得作為證據，合先敘明。
二、訊據被告丁○○固不否認於前揭時地確曾偕同綽號「阿星」
    及另名真實年籍不詳之成年男子帶同告訴人戊○○上車，嗣
    將告訴人戊○○帶至證人甲○○所開設之茶藝館內，並由證
    人丙○○及乙○○攜上開現金及支票前來以償付告訴人戊○○所積欠賭債等事實，然矢口否認有何公訴意旨所稱之妨害
    自由犯行，辯稱：當日係告訴人戊○○要求另至其他處所商
    談賭債事宜，並無強押上車以剝奪其行動自由之情事云云。
    經查：
（一）被告丁○○夥同綽號「阿星」之人及另名真實年籍不詳之
      成年男子強押被害人戊○○上車至不詳之地點予以毆打後
      ，經被害人戊○○電話通知證人丙○○攜帶上開款項前往
      證人甲○○所開設之茶藝館乙情，業經被害人戊○○於警
      詢及偵查中指訴歷歷，復經證人丙○○於94年9 月21日警
      詢中證稱：「…於日前在汐止他（即戊○○）所經營之職
      業賭場內遭綽號『尖嘴福』之丁○○自場子內將他押走，
      並遭丁○○修理…」等語，並於94年9 月22日偵查中結證
      ：「（問：戊○○和丁○○有無糾紛？）有。戊○○欠丁○○賭債，槍擊案發生前，日期我忘了，丁○○去汐止賭
      場找戊○○，把戊○○帶走，丁○○有帶人去，帶去何處
      我不知道，後來我有拿錢去重慶北路一家茶藝館，是戊○○叫我拿他放在賭場的錢去，…。」等語在卷；又證人丙○○於本院96年10月29日審理中雖翻異前詞並結證稱係依
      告訴人戊○○之要求而為上開證言云云，然證人乙○○於
      94年9 月21日偵查中結證稱：「（問：戊○○和丁○○有
      無糾紛？）有賭博的債務，我聽說戊○○欠丁○○的錢，
      戊○○被丁○○帶到臺北去，是三更半夜，我兒子丙○○
      打電話給我，叫我打電話給丁○○說，他和戊○○的債務
      講清楚，不要打戊○○，我兒子丙○○和戊○○是好朋友
      ，我兒子知道我和丁○○是好朋友，拜託我去和丁○○講
      好話，是在槍擊案之前，時間我忘了。」等語，觀諸證人
      丙○○於94年9 月22日偵查中結證稱：告訴人戊○○被押
      走當日其確曾撥打電話給其父乙○○去解決告訴人戊○○
      與被告丁○○間債務等語，足見證人丙○○於本院96年10
      月29日審理中所為上開證言，要屬事後迴護之詞，應以其
      於警詢及偵查中所為之證言，較屬可採。
（二）又告訴人戊○○於94年4 月30日凌晨，在證人甲○○所開
      設之上開茶藝館內，由證人丙○○及乙○○攜帶上開114
      萬元之現金及100 萬元之支票以交付被告丁○○作為清償
      之用乙情，業經被告丁○○於偵審中供明在卷，且經證人
      乙○○及丙○○於偵審中證述在卷，核與告訴人戊○○於
      偵審中所指述之情節相符，並有中國信託商業銀行95年8
      月2 日中信銀集作000000000086號函所檢送之上開支票影
      本、被告丁○○之妻顏曉君所有之中國信託商業銀行三重
      分行0000000000000 號帳戶之存摺影本及歷史交易查詢報
      表在卷可稽；另依卷附之告訴人戊○○所使用之00000000
      00號行動電話及證人丙○○所使用之0000000000號行動電
      話之通聯紀錄及基地臺位置觀之，告訴人戊○○於94年4
      日30日離開臺北縣汐止市後確曾撥打電話與證人丙○○，
      而證人丙○○於接獲告訴人戊○○之電話後即撥打電話予
      證人甲○○，亦與證人甲○○於本院96年10月1 日審理中
      結證稱：當日係由證人丙○○電話聯絡要其約被告丁○○
      至茶藝館處理第三人積欠被告丁○○之債務等語相符，而
      以上開通聯紀錄顯示之時間均係凌晨時分，徵諸被告丁○○於本院97年1 月21日審理中供稱：「（問：他【即指戊○○】是何時詐賭你的？）92年間。」、「（問：為何你
      到94年4 月30日才去跟他要？）我一直有跟他要，他都有
      說要給我，但都一直沒有給。」等語，且於本院96年8 月
      8 日準備程序中自承當日係前往賭博而偶遇告訴人戊○○
      等語，則告訴人戊○○於94年4 月30日隨同被告丁○○離
      去後即急電證人丙○○以清償債務，顯不符常情。
（三）又告訴人戊○○因被告丁○○於96年4 月30日所為之行為
      ，而於94年5 月2 日另持槍欲槍擊被告丁○○而誤擊第三
      人裴震寰乙節，業經本院就所涉槍砲彈藥刀械管制條罪嫌
      部分以95年度訴字第454 號判決判處有期徒刑六年確定，
      另經臺灣高等法院就所涉殺人未遂罪嫌部分以96年度上更
      一字第208 號判決判處有期徒刑七年六月在案，亦有上開
      判決書影本及臺灣高等法院被告前案紀錄表附卷可參，復
      經告訴人戊○○於94年12月24日偵查中結證在卷，且經證
      人丙○○於94年9 月21日警詢中證述在卷，足見告訴人戊○○倘非遭被告丁○○施以不法腕力自無無端觸法而甘冒
      刑事訴追之風險；另告訴人戊○○於95年7 月26日偵查中
      結證稱：「（問：當天你被抓時有穿鞋？）有。我穿拖鞋
      ，但被他們拖走，上車拖鞋就不見了，到被放走後，在汐
      止找到拖鞋。」等語，而證人丙○○於94年9 月22日偵查
      中亦結證稱：「…戊○○被押走當天，有穿鞋子去，結果
      我們到現場時，他是光腳，而且他的頭部及頸部有紅腫。
      」等語，另依卷附之告訴人戊○○所使用之0000000000號
      行動電話通聯紀錄所顯示之基地臺位置，告訴人戊○○於
      94年4 月30日凌晨離開臺北縣汐止市後，曾行經臺北市○○區○○路、基河路及承德路四段等地，始行轉往臺北市
      大同區○○路○段，參以告訴人戊○○於本院96年10月1
      日審理中證稱：並未於賭場、茶藝館及車內遭人毆打等語
      ，足見告訴人戊○○於警詢及偵查中所稱其於上開賭場遭
      人強行押走並帶至他處毆打而剝奪其行動自由等情，應非
      虛言。
    綜上所述，被告丁○○上開所辯，要屬事後卸責之詞，不足
    採信。本件事證明確，被告丁○○之犯行洵堪認定，應予依
    法論科。
三、按刑法部分條文業於94年1 月7 日修正，並自95年7 月1 日
    施行，而同於95年7 月1 日施行之刑法第2 條規定，係關於
    新舊法比較適用之準據法，其本身無關行為可罰性要件之變
    更，故於95年7 月1 日前揭法律修正施行後，如有涉及比較
    新舊法之問題，即應逕依修正後刑法第2 條第1 項規定，為
    「從舊從輕」之比較（最高法院95年度第8 次刑事庭會議決
    議意旨可資參照），查本件被告丁○○之上開行為至遲於94
    年4 月30日完成，是本件被告丁○○行為後，法律已有變更
    ；而刑法第302條第1 項之法定刑為「五年以下有期徒刑、
    拘役或三百元以下罰金」，然被告丁○○行為時之刑法第33
    條第5款規定罰金最低額為銀元一元，且依罰金罰鍰提高標
    準條例第1 條之規定，將上開罰金之原定數額最高得提高為
    十倍，是被告行為時之所得科處之罰金刑，經折算為新臺幣
    後，最高額為新臺幣九千元，最低額為新臺幣三元；惟依95
    年6 月14日增訂公布之刑法施行法第1 條之1 規定：「中華
    民國九十四年一月七日刑法修正施行後，刑法分則編所定罰
    金之貨幣單位為新臺幣；九十四年一月七日刑法修正時，刑
    法分則編未修正之條文定有罰金者，自九十四年一月七日刑
    法修正施行後，就其所定數額提高為三十倍。但七十二年六
    月二十六日至九十四年一月七日新增或修正之條文，就其所
    定數額提高為三倍。」，且依95年7 月1 日施行之刑法第33
    條第5 款之規定罰金最低額為新臺幣一千元，是被告丁○○
    上開行為所得科處之罰金刑，最高額為新臺幣九千元，最低
    額為新臺幣一千元，經比較修正前後規定之結果，應認修正
    後之法律並非較有利於被告，依修正後刑法第2 條第1 項之
    規定，自應適用行為時之法律即修正前之規定論處。另修
    正前刑法第28條規定為：「二人以上共同實施犯罪之行為者
    ，皆為正犯」，而修正後第28條規定為：「二人以上共同實
    行犯罪之行為者，皆為正犯」，揆諸本條修正理由，係界定
    共同正犯參與類型，而將陰謀共同正犯及預備共同正犯排除
    於修正後條文所規定之正犯之外，因本案被告丁○○就上開
    妨害自由犯行係實際從事前開犯罪構成要件行為之人，不論
    依修正前或修正後之刑法第28條之規定均構成正犯，自無比
    較新舊法適用之問題。至上開刑法施行法第1 條之1 之規定
    ，係在替代罰金罰鍰提高標準條例部分條文，且與適用罰金
    罰鍰提高標準條例之結果相同，對於被告而言並不生有利或
    不利之問題，僅係將貨幣單位由銀元改為新臺幣，並非法律
    變更刑度之條文，當無須就新舊法加以比較，應逕適用之（
    臺灣高等法院暨所屬法院95年法律座談會刑事類提案第17
    號研討結果參照），附此敘明。
四、按刑法第302 條之妨害自由罪，係妨害他人自由之概括的規
    定，故行為人具有一定目的，以非法方法剝奪人之行動自由
    者，除法律別有處罰較重之規定，應適用各該規定處斷外，
    如以使人行無義務之事，或妨害人行使權利為目的，而其強
    暴脅迫復已達於剝奪人行動自由之程度，即祇成立本罪，不
    應再依同法第304 條論處；誠以此項使人行無義務之事，或
    妨害人行使權利之低度行為，應為剝奪人行動自由之高度行
    為所吸收，不能以其目的係在使人行無義務之事，或妨害人
    行使權利，認為係觸犯刑法第302 條第1 項及304 條第1 項
    之二罪名而依同法第55條之規定從一重處斷，最高法院29年
    上字第2359號判例要旨可資參照。查被告丁○○係以上開強
    暴方式剝奪告訴人戊○○之行動自由，而遂其告訴人戊○○
    同意償還賭債之目的，揆諸前揭之說明，核其上開所為，應
    係犯刑法第302 條第1 項之以非法方法剝奪他人行動自由罪
    。又其與綽號「阿星」之人及另名真實年籍不詳之成年男子
    間就上開妨害自由犯行，有犯意聯絡及行為分擔，為共同正
    犯。爰審酌被告丁○○僅因債務糾紛率爾帶人毆打告訴人戊○○，並以剝奪告訴人戊○○行動自由之方式催討債務，其
    所生危害難謂非鉅，復於犯後猶狡詞卸責，毫無悔意，及其
    犯罪之動機、目的、手段、被告之品行、智識程度、所得利
    益、犯罪所生之危害等一切情狀，量處如主文所示之刑。又
    被告丁○○所為本件之妨害自由犯行，其犯罪時間係在96年
    4 月24日以前，爰依中華民國96年罪犯減刑條例第2 條第1
    項第3 款之規定，減其宣告刑二分之一，而諭知如主文所示
    之減得之刑。
五、又公訴意旨另以：被告丁○○（所涉妨害自由罪嫌，詳如前
    述）與告訴人戊○○係朋友關係，被告丁○○與告訴人戊○○間有賭債糾紛，被告丁○○為逼告訴人戊○○還債，竟於
    94年4 月30日凌晨1 時50分左右，夥同姓名年籍不詳之數名
    男子到告訴人戊○○及其友人曾炳森與丙○○在臺北縣汐止
    市所經營之賭場，持不詳物品，以強暴之方式，強行將告訴
    人戊○○押上渠等所駕之車，控制告訴人戊○○之行動自由
    後，將告訴人戊○○強行帶至某房屋內，被告丁○○即指示
    前揭姓名年籍不詳之男子，以毆打告訴人戊○○之方式，逼
    告訴人戊○○還債，致告訴人戊○○頭部、頸部紅腫受傷。
    因認被告丁○○之上開行為亦涉有刑法第277 條第1 項之傷
    害罪嫌等語。按告訴乃論之罪，其告訴應自得為告訴之人知
    悉犯人之時起，於六個月內為之；又告訴乃論之罪，未經告
    訴者，應諭知不受理之判決，刑事訴訟法第237 條第1 項及
    第303 條第3 款分別定有明文。查本件公訴人認被告丁○○
    上開行為係犯刑法第277 條第1 項之傷害罪嫌，依同法第28
    7 條前段之規定，乃為告訴乃論之罪，然依卷內現存事證，
    並未見被害人戊○○確曾就上開傷害犯行表明告訴之意，揆
    諸前揭之說明，本應為不受理之諭知，惟公訴意旨認此部分
    犯行與前開論罪科刑之妨害自由部分，有修正前之牽連犯之
    裁判上一罪關係，爰不另為不受理之諭知。
六、至證人丙○○於本院96年10月29日審理時所為之相關證言，
    是否涉有刑法第168 條之偽證罪嫌，宜由檢察官另行依法處
    理。
據上論斷，應依刑事訴訟法第299條第1項前段，刑法第2條第1項
、第28條、第302 條第1 項，刑法施行法第1 條之1 ，中華民國
96 年 罪犯減刑條例第2 條第1 項第3 款、第7 條，判決如主文
。
本案經檢察官己○○到庭執行職務。
中    華    民    國    97    年    2    月    22    日
                  刑事第五庭審判長法  官  李育仁
                                  法  官  黃潔茹
                                  法  官  黃雅君
以上正本證明與原本無異。
如不服本判決，應於收受送達後10日內，向本院提出上訴書狀，
其未敘述上訴之理由者並得於提起上訴後20日內向本院補提理由
書（均須按他造當事人之人數附繕本）。
                                  書記官  簡湘雲
中    華    民    國    97    年    2     月    22   日
附錄本案論罪科刑法條:
刑法第302條第1項
中華民國刑法第302條
私行拘禁或以其他非法方法，剝奪人之行動自由者，處 5 年以下
有期徒刑、拘役或 3 百元以下罰金。


司法院資訊處製作；財團法人民間司法改革基金會備份。
